【裁判字號】    96,抗,189
【裁判日期】    970111
【裁判案由】    本票裁定
【裁判全文】
臺灣士林地方法院民事裁定               96年度抗字第189號
抗  告  人  齊輝實業股份有限公司
法定代理人  甲○○
抗  告  人  乙○○
相  對  人  中租迪和股份有限公司
法定代理人  丙○○
上列抗告人與相對人間本票裁定事件，對於民國96年6 月15 日
本院96年度票字第3956號裁定提起抗告，本院裁定如下：
    主  文
抗告駁回。
原法院裁定當事人欄關於相對人實業股份有限公司法定代理人「
陳清和」之記載，應更正為「甲○○」。
抗告程序費用新臺幣壹仟元由抗告人負擔。
    理  由
一、按能力、法定代理權或為訴訟所必要之允許有欠缺而可以補
    正者，應定期間命其補正。民事訴訟法第49條定有明文。又
    按民事訴訟法有關當事人能力、訴訟能力及共同訴訟之規定
    ，於非訟事件關係人準用之。非訟事件法第11條亦定有明文
    。故法定代理權有無欠缺，不問訴訟程度如何，法院應依職
    權調查之，雖當事人間無爭執者，亦應隨時予以調查。查本
    件抗告人齊輝實業股份有限公司（下稱齊輝公司，與乙○○
    合則稱為抗告人）之法定代理人陳清和已於民國96年5 月25
    日死亡，臺灣板橋地方法院嗣於96年10月16日依聲請裁定選
    任甲○○為臨時管理人，故齊輝公司之法定代理人應為甲○
    ○。是故，齊輝公司抗告時，列甲○○為法定代理人，代表
    齊輝公司為抗告，應屬合法，合先敘明。
二、相對人主張：伊執有抗告人為發票人，如原法院裁定所示之
    本票乙紙，並免除作成拒絕證書。詎屆期提示後，尚有票款
    本金新臺幣（下同）435 萬6953元未獲付款，依票據法第12
    3 條之規定聲請裁定許可強制執行等情，已據提出本票乙紙
    為證，原法院裁定予以准許，即無不合。
三、齊輝實業公司抗告意旨略以：原法院裁定前，齊輝公司之董
    事長陳清和已經死亡，原法院本應依民事訴訟法第170 條規
    定停止本件非訟程序，卻未停止逕予為准許本票強制執行之
    裁定，應屬違法。又原法院裁定時，陳清和已非齊輝公司法
    定代理人，原法院裁定仍列之為法定代理人，亦屬於法有違
    。再者，伊與相對人簽約時，即已繳納100 萬元保證金，存
    入相對人指定之中國信託銀行帳戶，縱使伊有未清償之情事
    ，相對人亦應扣除上開保證金，故欠款金額與事實不符等語
    。乙○○抗告意旨則以：伊並未簽發系爭本票等語。
四、經查：
（一）按民事訴訟法第170 條固規定：當事人喪失訴訟能力或法
      定代理人死亡或其代理權消滅者，訴訟程序在有法定代理
      人或取得訴訟能力之本人，承受其訴訟以前當然停止。然
      此乃訴訟事件之訴訟程序當然停止規定，然於非訟程序中
      ，因非訟法院並不審究實體上之事項，且無訟爭性，法院
      僅就聲請人所提出之書面證據為形式上之審查而已，兩者
      程序性質不同，自無準用餘地。齊輝公司抗告意旨指原法
      院未停止本件非訟程序，逕予裁定而有違法云云，自非可
      採。
（二）次按法定代理權有無欠缺，雖不問訴訟程度如何，法院應
      依職權調查之，若有欠缺而可補正者，法院固應隨時命當
      事人補正，然一經補正，亦不問訴訟程度如何，其欠缺即
      屬完全溯及除去，此時應認當事人之能力自始未有欠缺之
      可言。又非訟事件程序，抗告法院認抗告為有理由者，應
      廢棄或變更原裁定；非有必要，不得命原法院或審判長更
      為裁定，此觀諸非訟事件法第46條、民事訴訟法第492 條
      之規定自明。亦即抗告法院本得就非訟事件自為審查而為
      裁定，並無如訴訟事件，若涉及原審訴訟程序有重大瑕疵
      時，應廢棄原審判決發回而顧及當事人審級利益之問題。
      是當事人之能力欠缺經於抗告法院裁定前補正者，抗告法
      院自亦無由以當事人於原法院裁定時，能力有欠缺而將原
      裁定廢棄發回之必要。查抗告人原法定代理人陳清和已於
      原法院裁定前死亡，故原法院裁定時，抗告人已無法定代
      理人，固屬非訟能力有所欠缺。然於抗告人提起抗告後，
      臺灣板橋地方法院於96年10月16日業已96年度法字第14號
      裁定，選任甲○○為抗告人之臨時管理人，本院於是改列
      甲○○為抗告人之法定代理人，則抗告人能力之欠缺，於
      抗告後業已經補正，衡諸上開說明，自應認原法院裁定時
      ，抗告人能力之欠缺，亦已溯及經補正而無欠缺。抗告人
      以原法院裁定係對欠缺能力要件之相對人為裁定而不合法
      ，應予廢棄云云，要非可採。惟原法院裁定時，抗告人之
      法定代理人已非陳清和，原法院裁定相對人欄記載抗告人
      之法定代理人為陳清和，亦顯與原審卷內陳清和之戶籍資
      料不符，仍屬裁定記載事項與卷內相關文書記載不符之顯
      然錯誤而有未洽，自應準用民事訴訟法第232 條之規定，
      由本院將原法院裁定上開明顯錯誤，予以更正，併此敘明
      。
（三）末按，執票人向本票發票人行使追索權時，得聲請法院裁
      定後強制執行，票據法第123 條定有明文。又本票執票人
      依上開法條之規定，聲請法院裁定許可對發票人強制執行
      ，係屬非訟事件程序，法院僅就形式上審查得否准許強制
      執行，此項裁定並無確定實體上法律關係存否之效力，如
      發票人就票據債務之存否有爭執時，應由發票人提起確認
      之訴，以資解決（最高法院56年臺抗字第714 號、57年臺
      抗字第76號判例參照）。是故，抗告人所稱本票票款業已
      部分清償或本票係屬偽造即使屬實，亦屬實體上之爭執，
      應由抗告人另行提起訴訟，以資解決，非本件非訟程序所
      得加以審究，甚為明悉。
五、綜上所述，本件抗告為無理由，爰裁定如主文。
中    華    民    國    97    年    1     月    11    日
                  民事第三庭  法  官  鍾任賜
                              法  官  施月燿
                              法  官  王沛雷
以上正本證明與原本無異。
如對本裁定抗告，應於裁定送達後10日內向本院提出抗告狀，並
繳納抗告費新臺幣1,000 元。
中    華    民    國    97    年    1     月    14    日
                              書記官  林豐圃


司法院資訊處製作；財團法人民間司法改革基金會備份。
